【裁判字號】    89,易,2099
【裁判日期】    900319
【裁判案由】    侵占等
【裁判全文】
臺灣臺南地方法院刑事判決                        八十九年度易字第二九九號
    公  訴  人  臺灣台南地方法院檢察署檢察官
    被      告  乙○○
    選任辯護人  董德軒
右列被告因侵占等案件，經檢察官提起公訴（八十八年度偵字第六四三三號），本院
判決如左：
    主  文
乙○○無罪。
    理  由
一、公訴意旨略以：（一）被告乙○○係明家實業有限公司（下稱明家公司）股東之
    一，另擔任明家公司之會計，負責業務之執行。於民國（下同）八十七年十二月
    間，被告竟意圖為自己不法之所有，未經明家公司其他股東之同意，將其所持有
    明家公司之廢鐵賣予威致鋼鐵工業股份有限公司（下稱威致公司），應收帳款為
    新台幣（下同）八十八萬八千八百七十元，並將該筆款項予以侵吞入己。（二）
    又明家公司於八十四年一月十九日與郭佳雄訂立租賃契約，向郭佳雄承租坐落台
    南市○○段地號第二七四、二七五、二七０、二八四、二七八、二六七號等土地
    ，租賃期間自八十四年二月一日起至八十九年一月三十一日止，做為堆置廢鐵之
    場所，詎被告乙○○竟基於為自己及第三人不法所有之概括犯意，自八十四年五
    月間起至八十七年十二月間止，將上開明家公司所承租之土地提供有限責任台灣
    省雲嘉南廢棄物運銷合作社（下稱雲嘉南合作社、魏琴琴為監事主席）、戈泰實
    業有限公司（下稱戈泰公司、乙○○為股東）、東宸有限公司（下稱東宸公司、
    乙○○為代表人）作為堆置廢鐵之場所。（三）被告復命明家公司之員工柯朮、
    吳炎山等人為雲嘉南合作社、戈泰公司、東宸公司堆放、運送廢鐵之工作。因認
    被告涉有刑法第三百三十六條第二項業務侵占罪嫌及同法第三百四十二條第一項
    背信罪嫌云云。
二、本件公訴人認被告乙○○涉有右揭犯罪，係以告訴人即明家公司代表人甲○○之
    指訴及證人郭家雄、吳炎山、柯朮之證述，以及吳炎山八十八年度各類所得暨免
    扣繳憑單影本一紙資為論據。訊據被告乙○○堅決否認有何背信及業務侵占犯行
    ，辯稱：該場地中所堆置之廢鐵，並非全歸明家公司所有，但若名義上是歸明家
    公司所有的廢鐵，所賣得的價金也入帳到明家公司，伊並沒有侵占該筆款項；至
    於郭佳雄的租賃契約，因當時明家公司營運困難，所以付不出租金時，公司其他
    股東對同時將場地出租給雲嘉南合作社、戈泰公司及東宸公司之舉措也並未表示
    反對之意思；至於司機吳炎山及柯朮二人為雲嘉南公司、戈泰公司及東宸公司載
    運廢鐵，是基於業務指派，並非為伊個人利益，伊並無背信之行為等語。
三、按犯罪事實應依證據認定之，無證據不得推定其犯罪事實；又不能證明被告犯罪
    者，即應諭知無罪之判決，刑事訴訟法第一百五十四條、第三百零一條第一項分
    別定有明文。又認定犯罪事實所憑之證據，無論為直接證據或間接證據，其為訴
    訟上之證明，需於通常一般之人均不致有所懷疑，而得確信其為真實之程度者，
    始得據為有罪之認定，倘其證明尚未達到此一程度，而有合理之懷疑存在時，法
    院即無從為有罪之認定，最高法院七十六年台上字第四九八六號判例可資參照。
    次按侵占罪之成立，以擅自處分自己持有之他人所有物，或變易持有之意為所有
    之意，而逕為所有人之行為，為其構成要件，雖行為之外形各有不同，要必具有
    不法所有之意思，方與本罪構成要件相符，最高法院十九年上字第一Ｏ五二號判
    例意旨可資參照。再按刑法上之背信罪，所稱為他人處理事務，而違背其任務之
    行為云云，兼指為他人處理事務時，圖為自己或第三人不法之利益或損害本人之
    利益，而為財產處分權之濫用與信託義務之違背二種情形，是受任人為本人訂立
    有償契約時，自應盡其注意義務，以維護本人之利益；至於有無違反其注意義務
    ，並非主觀上價值判斷之問題，而可藉由可觀上之一般經濟法則加以檢驗，若受
    任人在行為時，即已預見該決策會造成本人之損失或圖一己私利而仍加以執行，
    始該當背信罪名。
四、經查：
（一）告訴代理人甲○○指訴被告侵占廢鐵部分並不構成業務侵占罪行，此業據被告
      提出威致公司開立予明家公司之統一發票影本三紙，其上蓋有「本發票係依據
      中央信託局開發國內信用狀購料之發票不得註銷」之文字，是該項款項，僅有
      信用狀之受益人，始得入帳，由此觀之，雖被告確將廢鐵賣予威致公司，然所
      得價金既已全數進入明家公司之帳戶，而歸屬全體股東分派盈餘時所共享，是
      自不僅憑告訴人之片面指訴，而遽認被告有意圖為自己不法所有之意圖。
（二）又被告將承租自郭佳雄之場地堆置東宸公司之廢鐵部分，亦不成立背信罪行，
      此業據被告提出支付租金支票影本四十三張附卷可憑，是原由明家公司與郭佳
      雄在八十四年一月十九日所簽訂之租賃契約，租期自八十四年二月一日起至八
      十九年一月三十一日止，已隨著被告於八十四年六月起至八十七年年底簽發以
      東宸公司為發票人之支票作為支付租金之時起，自法律層面而言，同時發生契
      約之承繼，亦即原租賃契約之當事人，已變更為東宸公司及郭佳雄，是此時該
      場地堆置東宸公司或其他公司之廢鐵，已屬東宸公司之處分權限範圍，自非為
      明家公司處理事務，亦無違背職務之可言。至被告將明家公司司機吳炎山及柯
      朮調派為其他公司載運廢鐵一事，亦不生背信問題，按債權契約之性質不具對
      世性，而具相對平等性，是柯朮及吳炎山二人雖經明家公司僱用，然該二人同
      時在不妨礙明家公司業務處理範圍之前提下，另外為他公司服勞務，並非法所
      禁止，若被告調派渠等為他公司執行載運廢鐵之工作，其他股東認有妨礙明家
      公司業務之虞，亦應尋股東會或董事會之途徑為異議之提出，而非逕由國家發
      動刑罰加以制裁，此亦刑法上謙抑性原則（或稱刑法最後手段性原則）之貫徹
      。是被告執行該向調派時，既未聞其他股東為異議，自得逕認該向調派已為全
      體股東之默許，是自不生背信問題。
  此外，本院復查無其他積極證據足認被告確有公訴人所指之業務侵占及背信犯行，
  應認其犯罪尚屬不能證明，而應諭知無罪之判決。
據上論斷，應依刑事訴訟法第三百零一條第一項，判決如主文。
本案經檢察官洪仕傑到庭執行職務
中      華      民      國      九十      年      三      月    十九    日
                                  臺灣臺南地方法院刑事第三庭
                                          法  官
右正本證明與原本無異。
如不服本判決，應於判決送達後十日內，向本院提出上訴狀。
                                          書記官
中      華      民      國      九十      年      三      月    十九    日


司法院資訊處製作；財團法人民間司法改革基金會備份。
